---
title: "Analisi della rete dei trasporti pubblici di Londra"
author: "Matteo Gandin"
date: "2025-06-24"
output:
  ioslides_presentation:
    css: "style.css"
---

```{r load-package, echo = FALSE}
# Import packages
library(dplyr)
library(tidygraph)
library(ggplot2)
library(ggraph)
library(igraph)
library(mapview)
library(RColorBrewer)
```

## DESCRIZIONE DEL DATASET

Per la creazione del grafo sono stati importati due datasets. Il primo contiene le informazioni sulle varie stazioni, mentre il secondo contiene l'informazione sulle varie tratte. Dal primo dataset sono stati utilizzati un sottoinsieme di colonne, ovvero l'identificativo delle stazioni, il nome, la latitudie e logitudine per avere una visualizzazione geografica della posizione delle varie stazioni e la zona di appartenenza per fare delle analisi considerando questo attributo. Per quanto riguarda il secondo dataset esso contiene l'identificativo e il nome delle stazioni di partenza e di arrivo della specifica tratta e il nome della linea a cui appartiene quella tratta.

## IMPORT DATASET E MANIPOLAZIONE

```{r setup, include = FALSE}
knitr::opts_chunk$set(message = FALSE, warning = FALSE)

stazioni <- read.csv("Dataset/london_transport_datasets_London_stations.csv", sep = "|")

stazioni <- stazioni %>%
  mutate(Zone = as.character(Zone))

linee = read.csv("Dataset/london_transport_datasets_London_tube_lines.csv", sep = "|")

linee <- linee %>%
  select(From_Station_Id, To_Station_Id, From_Station, To_Station, Tube_Line)
```

## ANALISI GLOBALE

```{r, echo=FALSE}
graph <- graph_from_data_frame(linee, directed = T, vertices = stazioni)
lo <- layout_nicely(graph)
V(graph)$color = "black"
V(graph)$size = 3
V(graph)$label = NA
E(graph)$arrow.size = 0.1
plot(graph, layout = lo)
```

La rete costruita a partire dai dataset importati risulta essere un grafo diretto e non connesso, quindi 
ci sono delle stazioni non collegate al resto della rete. Il numero di nodi è 653 e il numero di archi è 956.

```{r, echo=FALSE}
is_connected(graph)
is_directed(graph)
vcount(graph)
ecount(graph)
```

## ZONE DELLE STAZIONI
Ogni stazione appartiene a una determinata zona numerate da 1 a 9. Dal punto di vista geografico le zone con numero più basso sono quelle più centrali. Mano a mano che il numero della zona aumenta ci si sposta verso zone più periferiche.
Il numero di stazioni appartenenti alle diverse zone è variabile ma in generale le zone più centrali hanno un numero 
maggiore di stazioni, mentre quelle periferiche sono meno dense di stazioni. Mi aspetto quindi che il grado medio dei nodi sia tendenzialmente maggiore nelle zone più centrali.

```{r, echo=FALSE}
stazioni %>%
  group_by(Zone) %>%
  summarise(tot_stazioni = n())

# MAPPA DELLE STAZIONI
stazioni_from_graph = as_data_frame(graph, what = c("vertices"))
mapview(stazioni_from_graph, xcol = "Longitude", ycol = "Latitude", crs = 4269, 
        label = stazioni$Zone, zcol="Zone", seq = stazioni$Zone)

# GRAFO CON SUDDIVISIONE PER ZONA
graph <- graph_from_data_frame(linee, directed = T, vertices = stazioni)
lo <- layout_nicely(graph)
V(graph)$color = "black"
V(graph)$size = 3
V(graph)$label = NA
E(graph)$arrow.size = 0.1

tbl_graph <- graph %>% as_tbl_graph()
numero_zone = length(unique(V(graph)$Zone))

cols_f <- colorRampPalette(RColorBrewer::brewer.pal(11, 'Spectral'))
ggraph(tbl_graph, layout = lo) +
  geom_edge_link(
    colour = "Grey",
    end_cap = circle(2.5, 'mm'),
    arrow = arrow(length =
                    unit(1,
                         'mm'),
                  type = 'open'),
    show.legend = F
  ) +
  geom_node_point(size = 3, aes(colour = Zone)) +
  scale_colour_manual(values = cols_f(numero_zone)) +
  theme_graph(background = "White") +
  labs(color = "Zone")
```

## CONNETTIVITÀ TRA I NODI

Calcolando le componenti connesse risulta che ci sono 4 componenti ma 3 di queste sono formate da solo un nodo.
Le tre componenti minori sono quindi costituite da un nodo che non sono connessi al resto della rete, mentre la componente gigante è formata dai restanti 650 nodi.  

```{r, echo=F}
# COMPONENTE GIGANTE
componenti = components(graph)
# ESTRAGGO I NODI CHE APPARTENGONO ALLA COMPONENTE GIGANTE
nodi_GC = which(componenti$membership == which.max(componenti$csize))

# Coloro di rosso i nodi della componente gigante
V(graph)[nodi_GC]$color = "red"
plot(graph, layout = lo)
```

## COMPONENTE FORTEMENTE CONNESSA
Similmente a quanto accade per le componenti connesse anche nel calcolo delle componenti fortemente connesse 
risulta essercene una di dimensioni rilevanti e tutte le altre costituite solo da un nodo. La dimensione della 
componente fortemente connessa maggiore è di 392 nodi. Quindi la componente fortemente connessa copre il 60% della rete.

```{r, echo=F}
# COMPONENTE FORTEMENTE CONNESSA
scc = components(graph, mode = "strong")
# La SCC di dimensione maggiore conta 392 nodi. Tutte le altre sono SCC di dimensione 1
nodi_SCC = which(scc$membership == which.max(scc$csize))

V(graph)$color = "white"
V(graph)[nodi_SCC]$color = "red"
plot(graph, layout = lo)
```

## PERCOLAZIONE
In questa tipologia di rete è interessante studiare come si comporta tale rete se vengono rimossi alcuni nodi e i relativi archi connessi. Nel grafico viene evidenziato come la dimensione della componente gigante, formata inizialmente da 650 nodi, diminuisce mano a mano che vengono rimossi dei nodi dalla rete. La rimozione è stata effettuata rimuovendo i nodi seguendo tre criteri distinti. Prima sono stati scelti i nodi casualmente e nelle successive due fasi sono stati scelti i nodi in base alla degree centrality e alla betweenness centrality. Dal grafico si può notare come la dimensione della componente gigante diminuisca molto più rapidamente se vengono rimossi dei nodi scelti piuttosto che rimuovendo dei nodi casuali. Quindi possiamo concludere che tale rete è meno vulnerabile a guasti che si potrebbero verificare in modo casuale sulle delle linee o in delle stazioni piuttosto che ad attacchi mirati a specifiche stazioni o linee. Quindi la rete sembra seguire il modello di attaccamento preferenziale.

```{r, echo=F}
percolate = function(g, size, d){
  giant = vector()
  
  c = components(g)
  giant[1] = max(c$csize)
  
  names(d) = 1:length(d)
  d = sort(d, decreasing=TRUE)
  vital = as.integer(names(d[1:size]))
  
  for (i in 1:size) {
    c = components(delete_vertices(g, vital[1:i]))
    giant[i+1] = max(c$csize)
  }
  
  return(giant)
}

size = vcount(graph)/2

rand = percolate(graph, size, sample(x = vcount(graph), size = size))
deg = percolate(graph, size, degree(graph))
bet = percolate(graph, size, d = betweenness(graph))
plot(0:size, deg, type = "l", col=1, 
     xlab="Numero di nodi rimossi", 
     ylab="Dimensione della componente gigante")
lines(0:size, bet, col=2)
lines(0:size, rand, col=3)
lines(0:size, rep(vcount(graph)/2, size+1), lty=2)
legend(x = "topright", 
       legend = c("grado", "betweenness", "casuale"), lty = 1, col = 1:3)

```

## DISTANZE E DISTANZA MEDIA

Analizzando i cammini minimi tra le coppie di nodi possiamo notare che risulta essere piuttosto breve se paragonata al numero di nodi dell'intera rete. Infatti la lunghezza dei cammini minimi è in media 16.91. Questo valore messo a confronto con il numero di nodi della rete suggerisce un effetto small-world sulla rete.

Il grafico invece mostra come si distribuiscono le lunghezze dei cammini minimi attorno alla distanza media. Si può notare che si ottiene una distribuzione asimmetrica positiva in quanto il valore più ricorrente, la moda, ovvero il picco più alto nel grafico, è vicino a 14 ed è minore del valore della media. Possiamo quindi dire che la maggior parte dei cammini minimi ha una lunghezza relativamente breve (considerando il numero di nodi della rete), ma ci sono alcuni casi con distanze piuttosto lunghe. La presenza della coda verso destra indica che ci sono dei cammini che collegano delle zone periferiche che quindi hanno una connettività minore rispetto alle zone più centrali. Ciò può essere confermato analizzando la distribuzione dei gradi dei nodi tra le varie zone di appartenenza delle stazioni.

```{r, echo=F}
distanza_media = mean_distance(graph)

tab_dist = distance_table(graph, directed = T)

paths = tab_dist$res
names(paths) = 1:length(paths)

grafico <- barplot(paths, 
        xlab="Distanza", 
        ylab="Frequenza",
        col = "dodgerblue",
        main = "Frequenza dei cammini minimi"
        )
posizione_media <- sum(grafico * paths) / sum(paths)
abline(v = posizione_media, col = "red", lwd = 4, lty = 2)
legend("topright",
       legend = "Distanza media",
       col = "red",
       lty = 2,
       lwd = 2)


```


### DISTRANZA GEODETICA
Questo grafo evidenzia il diametro della rete, ovvero il cammino minimo più lungo, evidenziando in blu il nodo di partenza e in verde il nodo terminale. Quindi un passeggero che parte dalla stazione di "Dundonald Road" e deve raggiungere quella di "Hatton Cross" dovrà fermarsi in ben 53 stazioni prima di raggiungere la meta.
```{r, echo=F}
diameter(graph, directed = T) # Il cammino minimo maggiore è lungo 54

# Mostro il diametro nel grafo
diametro = get_diameter(graph)

V(graph)$color = "white"
E(graph)$color = "grey"
E(graph, path=diametro)$color = "red"
V(graph)[diametro]$color = "red"
V(graph)[diametro[[1]]]$color = "blue"
V(graph)[diametro[[length(diametro)]]]$color = "green"
plot(graph, layout = lo)
legend(x = "topright", 
            legend = c("nodo iniziale", "nodo finale"), pch = 16,col = c("blue", "green"))


# STAZIONI DI PARTENZA
stazioni %>%
  filter(Id == diametro[[1]]$name)
# STAZIONE DI ARRIVO
stazioni %>%
  filter(Id == diametro[[length(diametro)]]$name)

# FACCIO LA MAPPA DI TUTTE LE STAZIONI ATTRAVERSATE DALLA GEODETICA
stazioni_diametro = stazioni %>%
  filter(Id %in% diametro$name)

mapview(stazioni_diametro, xcol = "Longitude", ycol = "Latitude", crs = 4269)

```

## DISTRIBUZIONE DEI GRADI
Analizzando il grado dei nodi della rete otteniamo che il grado medio è circa 3. Analizzando il grafico della distribuzione dei gradi si nota che la maggior parte dei nodi ha grado 2 e poi ci sono pochi nodi con grado alto. Questi pochi nodi con grado alto quindi portano ad aumentare il valore del grado medio.

Il grado massimo è 17. Il nodo con questo grado rappresenta la stazione di Stratford che si trova nella zona 3. Questa stazione è anche quella con il maggior numero di gradi in entrata (9 archi in entrata). Potrebbe essere interessante analizzare da dove arrivano questi archi e dove si dirigono i restanti 8 archi in uscita per vedere se si tratta di una sorta di collo di bottiglia che collega zone centrali a zone più periferiche.
In questo nodo entrano archi da stazioni che appartengono alla stessa zona (zona 3) o a zone più centrali (zona 1 e 2), mentre i nodi tra i nodi uscenti escono due archi verso una zona più periferica (zona 4), 3 archi vanno verso una zona più centrale (zona 2) e i restanti vanno verso stazioni appartenenti alla stessa zona. Quindi non tutti gli archi entrano da zone più centrali ed escono verso zone più periferiche, ma due sicuramente si, ovvero quelli che vanno verso la zona 4.


```{r, echo=F}
V(graph)$degree <- degree(graph)
V(graph)$in_degree <- degree(graph, mode = "in")
V(graph)$out_degree <- degree(graph, mode = "out")

grado_massimo = max(V(graph)$degree)
grado_massimo
grado_medio = mean(V(graph)$degree)
grado_medio

dt = as_data_frame(graph, what = "vertices")

dt %>%
  filter(degree == grado_massimo)

max(V(graph)$in_degree)
dt %>%
  filter(in_degree == max(V(graph)$in_degree))

# La stazione 527 è quella con maggior numero di archi in entrata.
# staz_da_cercare contiene le stazioni i cui archi entrano nella stazione 527
staz_da_cercare <- linee %>%
  filter(To_Station_Id == 527) %>%
  select(From_Station_Id)
staz_da_cercare

# Nella stazioni 527 entrano archi da stazioni che appartengono alla stessa zona o a zone più centrali (zona 1 e 2)
inner_join(stazioni, staz_da_cercare, by = c("Id" = "From_Station_Id"))


# Vediamo in quali zone vanno gli archi uscenti dalla stazioni 527
# staz_da_cercare contiene le stazioni che hanno un arco in entrata proveniente dal nodo 527
staz_da_cercare <- linee %>%
  filter(From_Station_Id == 527) %>%
  select(To_Station_Id)
staz_da_cercare

# Dalla stazione 527 escono due archi verso una zona più periferica (zona 4), 3 archi vanno verso una zona più centrale (zona 2) e i restanti vanno verso stazioni appartenenti alla stessa zona
inner_join(stazioni, staz_da_cercare, by = c("Id" = "To_Station_Id"))

distribuzione_gradi = degree_distribution(graph, cumulative = FALSE)
plot <- barplot(distribuzione_gradi,
        xlab="Grado", 
        ylab="Frequenza",
        col = "dodgerblue",
        main = "Distribuzione dei gradi",
        names.arg = 0:grado_massimo,
        cex.names = 0.8
        )

```

## DISTRIBUZIONE DEI GRADI PER ZONA
Dato che le zone centrali hanno un numero maggiore di stazioni rispetto a quelle periferiche mi aspetto che anche il grado medio in queste zone sia maggiore rispetto alle zone più esterne. Dal primo grafico però sembra esserci un'anomalia per quanto riguarda la zona 8. Ciò può essere dovuto al fatto che in questa zona ci sono solo 4 stazioni e quindi il grado è maggiore in quanto gli archi passanti per questa zona sono suddivisi tra solo questi 4 nodi. Nel secondo grafico, quindi il valore del grado medio viene normalizzato rispetto al numero di stazioni appartenenti alla zona e infatti notiamo che il valore per la zona 8 risulta ora essere tra i più bassi e si le zone centrali si confermano come le più connesse.

```{r, echo=F}

ggplot(
  data = dt %>%
    group_by(Zone) %>%
    summarise(degree_medio = (mean(degree))),
  aes(x = Zone, y = degree_medio)
) +
  geom_bar(stat = "Identity", fill = "dodgerblue") +
  geom_text(aes(label = round(degree_medio, 2)), vjust = -0.5) +
  xlab("Zone") +
  ylab("Degree medio") + 
  ggtitle("Degree medio per zona")

ggplot(
  data = dt %>%
    group_by(Zone) %>%
    summarise(degree_medio = (mean(degree)/vcount(graph)) * n()),
  aes(x = Zone, y = degree_medio)
) +
  geom_bar(stat = "Identity", fill = "dodgerblue") +
  geom_text(aes(label = round(degree_medio, 2)), vjust = -0.5) +
  xlab("Zone") +
  ylab("Degree medio") + 
  ggtitle("Degree medio per zona rispetto al numero di nodi della zona")

mapview(dt, xcol = "Longitude", ycol = "Latitude", crs = 4269, 
        label = stazioni$Zone, zcol="Zone", seq = stazioni$Zone, cex = "degree")

```

## RILEVAMENTO DI COMUNITÀ
```{r, echo=F}
# c = cluster_leading_eigen(graph)
# modularity(c)
# 
# length(c)
# 
# sizes(c)
# 
# membership(c)
# 
# crossing(c, graph)
# 
# plot(c, graph, layout = lo)
# 
# plot(graph, vertex.color = membership(c), layout = lo)
```


